臺灣橋頭地方法院民事裁定
111年度消債職聲免字第26號
聲請人即債　莊儂即莊淑慶
務人　　　　　　　　000000000000000000000000000000000000
00000000000000000000000000000000000000000000000000
代　理　人　陳建宏律師　　
上列聲請人即債務人因消費者債務清理事件聲請免責，本院裁定
如下：
    主  文
聲請人即債務人莊儂即莊淑慶不免責。
    理  由
一、按法院為終止或終結清算程序之裁定確定後，除別有規定外
    ，應以裁定免除債務人之債務；法院裁定開始清算程序後，
    債務人有薪資、執行業務所得或其他固定收入，扣除自己及
    依法應受其扶養者所必要生活費用之數額後仍有餘額，而普
    通債權人之分配總額低於債務人聲請清算前2年間，可處分
    所得扣除自己及依法應受其扶養者所必要生活費用之數額者
    ，法院應為不免責之裁定。但債務人證明經普通債權人全體
    同意者，不在此限；債務人有下列各款情形之一者，法院應
    為不免責之裁定。但債務人證明經普通債權人全體同意者，
    不在此限：一、於七年內曾依破產法或本條例規定受免責。
    二、故意隱匿、毀損應屬清算財團之財產，或為其他不利於
    債權人之處分，致債權人受有損害。三、捏造債務或承認不
    真實之債務。四、聲請清算前二年內，因消費奢侈商品或服
    務、賭博或其他投機行為，所負債務之總額逾聲請清算時無
    擔保及無優先權債務之半數，而生開始清算之原因。五、於
    清算聲請前一年內，已有清算之原因，而隱瞞其事實，使他
    人與之為交易致生損害。六、明知已有清算原因之事實，非
    基於本人之義務，而以特別利於債權人中之一人或數人為目
    的，提供擔保或消滅債務。七、隱匿、毀棄、偽造或變造帳
    簿或其他會計文件之全部或一部，致其財產之狀況不真確。
    八、故意於財產及收入狀況說明書為不實之記載，或有其他
    故意違反本條例所定義務之行為，致債權人受有損害，或重
    大延滯程序，消費者債務清理條例(下稱消債條例)第132條
    、第133條、第134條分別定有明文。
二、本件聲請人前向金融機構辦理消費借貸、信用卡契約等，致
    積欠無擔保債務共計新臺幣（下同）7,726,999元（見本院 
    民國110年4月28日橋院嬌119年度司執消債清育字第119號債
    權表），因無法清償債務，於109年2月11日向本院聲請前置
    調解，嗣因無法負擔還款條件而不成立，向本院聲請清算，
    經本院以109年度消債清字第41號裁定自109年11月16日16時
    起開始清算程序，復經本院司法事務官就聲請人財產進行清
    算之結果，普通債權人共獲分配185,280元，本院司法事務
    官以109年度司執消債清字第119號裁定清算終結確定等情，
    業經本院依職權調閱上開案件卷宗查明無訛，應堪信為真實
    。
三、經查：
(一)聲請人前任職於高雄市大樹區公所擔任約聘人員(110年7月1
    6日退休)，自述退休後每月領有退休金33,870元，而依其提
    出之108年8月至109年4月薪資明細所示，其每月薪資約29,4
    49元(扣除勞健保、所得稅，加計法院扣薪)，另領有年終獎
    金、考績獎金各47,843元，依此計算每月獎金為7,974元。
    又聲請人名下無財產，109年至110年申報所得分別為501,02
    6元、450,264元等情，有財產及收入狀況說明書、全國財產
    稅總歸戶財產查詢清單、綜合所得稅各類所得資料清單、勞
    保局被保險人投保資料查詢、稅務電子閘門財產所得調件明
    細表、聲請人提出之薪資明細表、說明書等件附卷可稽。則
    查無聲請人有其他收入來源，佐以聲請人已提出前開薪資明
    細為證，則本院認聲請人開始清算後至清算程序終結時(即1
    09年12月至110年11月)，109年12月至110年7月以其每月薪
    資加計獎金共37,423元、110年8月至11月則以退休金每月33
    ,870元列計，應可反映其真實收入狀況，是聲請人此期間固
    定收入共為434,864元(計算式：37,423×8個月+33,870×4個
    月=343,864)。
(二)按債務人必要生活費用，以最近一年衛生福利部或直轄市政
    府所公告當地區每人每月最低生活費一點二倍定之，消債條
    例第64條之2第1項定有明文。而聲請人個人日常生活必要費
    用部分，審酌聲請人負債之現況，基於社會經濟活動之互賴
    及誠信，該日常生活所需費用，自應節制開支，不得有超越
    一般人最低生活標準之享受，否則反失衡平，本院依前開規
    定，並參酌109、110年度高雄市最低生活費標準13,099元、
    13,341元之1.2倍各為15,719元、16,009元，則聲請人每月
    最低生活費除有特殊情形並有證據證明者外，自宜以此為度
    ，始得認係必要支出，聲請人每月必要支出以上開標準核算
    ，應屬可採。從而，本院裁定開始清算程序後至清算終結時
    ，必要生活費用共計191,818元(計算式：15,719+16,009×11
    個月=191,818)。則聲請人開始清算後，每月固定收入扣除
    自己必要生活費用數額後，尚有餘額，符合消債條例第133
    條前段之規定。　
(三)另聲請人於聲請調解前2年間(107年2月至109年1月)收入部
    分。依聲請人提出之財產及收入狀況說明書所載，此期間收
    入共計887,375元，而聲請人勞工保險投保於高雄市大樹區
    公所，投保薪資均為40,100元，其107至109年度申報所得各
    為480,216元、510,373元、501,026元。107年度以所得金額
    扣除每月勞健保費自負額(1,406元)、所得稅(1,000元)後，
    平均月薪為37,612元【計算式：(480,216-2,406×12)÷12=37
    ,612】；108年度以所得金額扣除每月勞健保費自負額(1,44
    6元)、所得稅(1,000元)後，平均月薪為40,085元【計算式
    ：(510,373-2,446×12)÷12=40,085】；109年度以所得金額
    扣除每月勞健保費自負額(1,446元)、所得稅(1,000元)後，
    平均月薪為39,306元【計算式：(501,026-2,446×12)÷12=39
    ,306】。則聲請人此期間收入共為934,058元(計算式：37,6
    12×11個月+40,085×12個月+39,306=934,058)，應堪認定。
(四)至聲請人聲請調解前2年支出部分。按受扶養者之必要生活
    費用，準用消債條例第64條之2第1項規定計算基準數額，並
    依債務人依法應負擔扶養義務之比例認定之(消債條例第64
    條之2第2項規定參照)，聲請人主張聲請調解前2年扶養婆婆
    (109年1月17日歿)，每月支出6,600元，而家屬相互間，互
    負扶養之義務，民法第1114條第4款亦規定甚明。查聲請人
    婆婆名下無財產，107年至109年均無申報所得，亦未領取補
    助等情，有戶口名簿、稅務電子閘門財產所得調件明細表、
    高雄市政府社會局社會平臺電子閘門網路資料查詢結果、家
    族系統表等件在卷可憑。扶養費用部分，依消債條例第64條
    之2第1、2項，並參照民法第1118、1119條規定，其負扶養
    義務之程度，亦應考量其目前身負債務之窘境，所負擔之扶
    養義務能力，自非比一般，在無其他更為詳實之資料可供佐
    證之情形下，故本院認以107至109年度高雄市最低生活費標
    準之1.2倍15,529元、15,719元為標準，與聲請人婆婆4名女
    兒分擔後，聲請人107年每月應支出扶養費應以3,106元為度
    (計算式：15,529÷5=3,106)，108、109年每月扶養費則以3,
    144元為度(計算式：15,719÷5=3,144)，聲請人主張每月扶
    養費為6,600元，較上開數額為高，本院認仍應以前開核算
    金額列計，始稱妥適。是聲請人此期間必要扶養費用應共75
    ,038元(計算式：3,106×11個月+3,144×13個月=75,038)。而
    聲請人此期間之必要生活費用各以107年至109年高雄市最低
    生活費用標準1.2倍列計，此期間必要生活費用為375,166元
    【計算式：(15,529×11個月)+(15,719×13個月)=375,166】
    。是可認債務人於聲請調解前2年內之可處分所得，扣除扶
    養費、個人必要生活費用後，尚有餘額483,854元，而聲請
    人之債權人於清算結果，普通債權人共獲分配185,280元，
    顯低於上開餘額，依消債條例第133條之規定，法院即應為
    不免責之裁定，是本件符合消債條例第133條本文所定應不
    免責之情形。另本院復查無聲請人有消債條例第134條所列
    各款應不免責事由，且債權人亦未提出聲請人有何符合消債
    條例第134條各款所規定之事證供本院參酌，故應認聲請人
    並無消債條例第134條所定不免責事由之存在。　　　
四、綜上所述，聲請人既有消債條例第133條本文所定不應免責
    之事由存在，復未經普通債權人全體同意其免責，揆諸首揭
    規定，本件應予聲請人不免責，爰裁定如主文。至法院為不
    免責之裁定確定後，聲請人繼續工作並清償債務，達消債條
    例第133條規定之數額，且各普通債權人受償額均達其應受
    分配額，或各普通債權人受償額均達其債權額之20％以上者
    ，依消債條例第141條或142條之規定，可再行聲請法院裁定
    免責，附此敘明。　　
中　　華　　民　　國　 111　　年　　6 　　月　　1 　　日
              　　        民事庭　法　官　薛博仁
以上正本係照原本作成。
如不服本裁定，應於裁定送達後10日內，以書狀向本院提出抗告
，並繳納抗告費新臺幣1千元。
中　　華　　民　　國　 111　　年　　6 　　月　　6 　　日
                    　　　      　書記官　郭南宏
附錄法條: 
消費者債務清理條例第141條第1項
債務人因第一百三十三條之情形，受不免責之裁定確定後，繼續
清償達該條規定之數額，且各普通債權人受償額均達其應受分配
額時，得聲請法院裁定免責。
消費者債務清理條例第142條
法院為不免責或撤銷免責之裁定確定後，債務人繼續清償債務，
而各普通債權人受償額均達其債權額之百分之二十以上者，法院
得依債務人之聲請裁定免責。
前條第三項規定，於債務人依前項規定繼續清償債務，準用之。
附表：　
普通債權人 債權額 (新臺幣) 債權比率 清算程序受償金額 (新臺幣) 依第141條繼續清償可再聲請免責金額 (新臺幣) 臺灣土地銀行股份有限公司 742,093 9.61% 17,794 28,675 國泰世華商業銀行股份有限公司 1,606,256 20.79% 38,515 62,067 聯邦商業銀行股份有限公司 350,738 4.54% 8,410 13,553 台新國際商業銀行股份有限公司 1,355,463 17.54% 32,502 52,375 花旗(台灣)商業銀行股份有限公司 130,809 1.69% 3,137 5,054 萬榮行銷股份有限公司 772,222 9.99% 18,517 29,838 良京實業股份有限公司 543,413 7.03% 13,030 20,998 合作金庫資產管理股份有限公司 462,552 5.99% 11,091 17,873 黃雲萍 795,048 10.29% 19,064 30,721 蔡進福 968,405 12.53% 23,220 37,420 合計 7,726,999 100% 185,280 298,574